【裁判字號】    96,重訴,1193
【裁判日期】    971226
【裁判案由】    返還無權佔有土地等
【裁判全文】
臺灣臺北地方法院民事判決    九十六年度重訴字第一一九三號
原      告  乙○○
訴訟代理人  羅翠慧律師
複代理人    林奕秀律師
被      告  丁○○
            丙○
上列當事人間返還無權佔有土地等事件，本院於民國九十七年十
二月十日言詞辯論終結，判決如下：
    主  文
被告應將坐落於台北市○○區○○段二小段九三九地號土地如附
圖一所示其上甲部分面積九十五平方公尺土地、乙部分面積三百
六十九平方公尺土地、A部分面積四十三平方公尺土地暨其上鐵
桶肆個、B部分面積一百三十平方公尺土地暨其上鋼架鐵棚、C
部分面積一千零三平方公尺土地暨其上建物即門牌號碼為台北市
文山區○○○○○街一四六巷二十六號之「長虹游泳池」（門牌
號碼原為台北縣新店市○○路臨一零六之十五號）、D部分土地
面積十二平方公尺暨其上水電設備以及附圖二兩張照片所示之水
電設備返還原告，並應給付原告新台幣捌萬參仟元及自被告丁○
○自民國九十六年七月六日起，被告丙○自民國九十七年五月十
一日起至清償日止，按年息百分之五計算之利息，並自民國九十
六年七月一日起至返還上開土地之日為止，按月給付原告新台幣
肆萬壹仟捌佰元。
訴訟費用由被告負擔。
本判決原告以新台幣伍佰參拾玖萬元預供擔保後，得假執行。被
告丁○○、丙○如以新台幣壹仟陸佰壹拾捌萬玖仟陸佰元預供擔
保，得免為假執行。
    事實及理由
一、被告丙○經合法通知，未於言詞辯論期日到庭，經查並無民
    事訴訟法第三百八十六條各款所列情事，爰准原告之聲請，
    由其一造辯論而為判決，先予敘明。
二、本件原告起訴主張：
（一）坐落於台北市○○區○○段二小段第九三九地號土地（以
      下簡稱系爭土地）原為訴外人陳綺華所有，被告丁○○無
      權使用系爭土地作為經營「長虹游泳池」之用，因此於民
      國八十八年間，陳綺華即因「長虹游泳池」建物占用系爭
      土地其中部分之爭議，經本院以八十八年度訴字第八六四
      號判決認定被告丁○○無權占用系爭土地其中如附圖所示
      G部分土地，判決被告丁○○應拆除游泳池等地上物後，
      將無權占用之上開土地返還予陳綺華。後因陳綺華與被告
      丁○○達成和解，被告丁○○同意將門牌號碼為「台北市
      文山區○○里○○街一四六巷二十六號（原門牌號碼為台
      北縣新店市○○路臨一０六之十五號）之建物即「長虹游
      泳池」及其現有之供水、供電等設施無條件讓與陳綺華，
      而陳綺華同意將如附圖四所示G部分土地出租予被告丁○
      ○使用，並同意將上開「長虹游泳池」建物及現有供水、
      供電等設施無償借予被告丁○○使用，雙方並約定於租賃
      期限屆滿後，被告丁○○應自上開土地以及「長虹游泳池
      」遷離，按使用現況點交予陳綺華。
（二）其後，原告於九十五年間向陳綺華購買系爭土地並受讓前
      揭地上建物「長虹游泳池」及供水、供電等設施，並依據
      民法第四百二十五條之規定，概括繼受陳綺華與被告丁○
      ○間之前揭租賃契約。俟前揭租約之租賃期限屆至，被告
      丁○○向原告表達欲繼續承租上開土地之意願，原告便與
      被告丁○○相約簽約日期，並依循前手陳綺華與被告丁○
      ○租約之內容，以租賃期間自九十五年五月一日至九十六
      年四月三十日止，繼續將系爭土地其中如附圖四所示GJH
      部分土地出租予被告丁○○使用，雙方並簽訂不動產租賃
      契約書，原告並口頭承諾被告丁○○，每月租金以新台幣
      （下同）四萬八千元計算。俟於前揭約定日期，原告委託
      訴外人甲○○前往處理出租事宜，並由被告丙○代理被告
      丁○○辦理簽定租賃契約事宜，甲○○於確認被告丙○與
      被告丁○○具夫妻關係後，乃同意由被告丙○代理被告丁
      ○○辦理簽訂租賃契約 (以下簡稱系爭租約）。後原告向
      財政部台北市國稅局文山稽徵所電話查詢得知「長虹游泳
      池」登記之負責人係為被告丙○，且被告丁○○均以被告
      丙○名義將各期租金匯入原告銀行帳戶，而被告丁○○於
      復有自長虹溫水游泳池領取薪資；而系爭租約於九十六年
      四月三十日到期後，被告丁○○為遂使租約變為不定期租
      約之不良企圖，曾於同年四、五、六、七月間繼續以被告
      丙○名義每月各匯入四萬八千元，經原告先後於九十六年
      六月十三日、同年月二十三日、同年八月二日以台北青田
      郵局存證信函第六四五、六七五、八四六號寄還，上開支
      票並經被告丁○○提示兌現。因此，「長虹游泳池」應認
      為被告二人所共同經營維生者，足視為其日常家務，且被
      告對於系爭租約之簽訂及履行，被告二人均有行為之分擔
      ，應認為被告二人為系爭租約之共同承租人，系爭租約對
      伊二人均有效力。
（三）其後，原告無欲繼續出租，已於租期屆至前以板橋後埔郵
      局第二三六號存證信函向被告丁○○表明不再續租及繼續
      將前揭地上建物「長虹游泳池」及供水、供電設施無償提
      供予被告丁○○使用之意思表示。準此，兩造間之土地租
      賃關係及無償借貸關係，於九十六年四月三十日約定租賃
      及使用期限屆至後業已合法終止。依民法第七百六十七條
      規定「所有人對於無權占有或侵奪其所有物者，得請求返
      還之。對於妨害其所有權者，得請求除去之。有妨害其所
      有權之虞者，得請求防止之。」，原告爰訴請被告應將如
      聲明第一項所示之土地及地上建物與供水、供電設施等返
      還原告。
（四）再者，被告應返還之土地面積共計一千六百五十二平方公
      尺，則被告二人自應返還相當於使用上開土地所應支付之
      租金予原告，即為以申報地價之百分之十計算，為每月四
      萬一千八百五十元（1652X3040X10％＊12＝41850），故
      自九十六年五月一日起至九十六年六月三十日為止，共計
      八萬三千七百元，並自九十六年七月一日起至返還土地之
      日止，按月給付原告四萬一千八百五十元。
（五）對於被告抗辯之陳述：
   1、被告丙○確實登記為長虹游泳池之負責人，其戶籍亦設於
      該處，則被告丙○確實佔用如原告聲明第一項所示之土地
      及建物與水電設備等無疑，又財政部台北市國稅局文山稽
      徵所九十七年一月十日財北國稅文山營業字第0970200170
      號函亦載明「經查，長虹游泳池登記負責人為丙○」。
   2、被告丁○○雖然一再辯稱伊與長虹游泳池無關係，然被告
      丁○○自七十七年間起即無權佔用系爭土地其中如附圖三
      所示之土地，此有八十六年間陳綺華對伊提起拆屋還地訴
      訟，於審理期間，被告丁○○自承「土地上長虹游泳池等
      地上建物係伊於七十年間向人購買，嗣後並有翻修，為伊
      個人所有」，之後被告丁○○於上開訴訟案件遭敗訴判決
      之後，於陳綺華達成和解，約定由陳綺華取得長虹游泳池
      及其上水電設備之所有權，陳綺華再將之出借並將坐落土
      地出租予被告丁○○使用，嗣後，原告於九十五年四月十
      日向陳綺華買受系爭土地，並依民法第四百二十五條之規
      定繼受陳綺華與被告丁○○所簽訂之租約，並與被告丁○
      ○簽訂系爭租約，其間被告丁○○並未將土地、建物及水
      電設備返還陳綺華或原告，顯見系爭土地其中如原告聲明
      第一項所示之土地及其上之長虹游泳池與水電設備自七十
      七年起確實由被告丁○○持續佔用迄今。
   3、被告丙○雖登記為長虹游泳池之負責人，然系爭租約以及
      先前之租賃契約均係由被告丁○○出面簽立，且被告等二
      人為夫妻關係，對外而言，被告丁○○亦持長虹游泳池老
      闆之身份，長虹游泳池為被告等二人共同經營，應認被告
      等二人均為如聲明第一項所示標的物之無權占有人。被告
      丁○○雖一再辯稱與長虹游泳池無關，然被告自長虹游泳
      池確實領有薪資，且原告於九十六年四月三十日後退回之
      租金支票均由被告丁○○提示兌現，以及本案審理期間，
      法院至長虹游泳池履勘現場均由被告丁○○到場開門，足
      見被告丁○○確實為占有人無疑。
（六）綜上，原告爰為以下訴之聲明並求為判決：
   1、被告二人應將如附圖一所示系爭土地其中甲部分空地面積
      九十五平方公尺土地、乙部分道路面積三百六十九平方公
      尺、A部分土地面積四十三平方公尺暨其上鐵桶四個、B部
      分面積一百三十平方公尺暨其上鋼架鐵棚、C部分面積一
      千零三平方公尺土地暨其上建物「長虹游泳池」（門牌號
      碼為台北市○○區○○里○○街一四六巷二十六號，原為
      台北縣新店市○○路臨一０六之十五號）、D 部分面積十
      二平方公尺暨其上水電設備以及附圖所示兩張照片所示之
      水電設備返還原告，並應給付原告八萬三千七百元及自起
      訴狀繕本送達被告之翌日起至清償日止，按年息百分之五
      計算之利息，並自民國九十六年七月一日起至返還上開土
      地之日為止，按月給付原告四萬一千八百五十元。
   2、原告陳明願供擔保，請准宣告假執行。
三、被告丁○○辯稱伊並未與原告簽定系爭租約，亦未授權被告
    丙○與原告簽定系爭租約，且伊並未占用土地經營「長虹游
    泳池」，上開水電設備亦與其無關，又伊與陳綺華所簽訂之
    不動產租賃契約書約定被告丁○○讓與陳綺華部分僅為地上
    建物，不包括機械設備，況上開水電設備為常虹游泳池經營
    者所有，並非原告所有，故原告原告一併請求返還，應無理
    由等語，並為答辯聲明求為判決：原告之訴及假執行之聲請
    均駁回，如受不利判決願供擔保請准宣告免為假執行。
四、被告丙○未於言詞辯論期日到庭，然具狀為答辯聲明求為判
    決：原告之訴及假執行之聲請均駁回，如受不利判決願供擔
    保請准宣告免為假執行。
五、經查：
（一）系爭土地原為陳綺華所有，被告丁○○所有之「長虹游泳
      池建物即門牌號碼為「台北市○○區○○里○○街一四六
      巷二十六號（原門牌號碼為台北縣新店市○○路臨一０六
      之十五號）之建物，佔用系爭土地其中如附圖三所示G部
      分土地，面積為一０六三點五四平方公尺土地，後經本院
      以八十八年度訴字第八六四號判決認定被告丁○○無權占
      用上開土地，被告丁○○應拆除上開建物後，將該部分土
      地返還予陳綺華，被告丁○○應給付陳綺華五萬九千五百
      五十三元及自八十九年四月十八日起至清償日止，按週年
      利率百分之五計算之利息，暨自八十八年二月二十五日起
      至返還上開土地之日止，按月給付原告三千九百七十元。
（二）陳綺華與被告丁○○於上開訴訟案件判決後達成和解，雙
      方並簽訂和解書，約定內容如下：
   1、乙方（即被告丁○○）同意將坐落於台北市○○區○○段
      二小段第九三九地號土地內如附圖（即附圖四）所示G部
      分土地上之長虹游泳池等地上建物及現有供水、供電等設
      施無條件讓與甲方（即陳綺華），且承諾於第二條約定之
      租賃期間屆滿時，自該等地上建物遷離，按現況點交甲方
      管理使用，並將上開土地返還甲方，但甲方同意乙方拆除
      地上物、騰空點交時，不在此限。
   2、甲乙雙方同意以由甲方將坐落台北市○○區○○段二小段
      第九三九號土地內如上揭附圖所示G及J部分土地，自民國
      八十九年十二月一日起以第一年每坪每月租金新台幣一百
      二十元、第二年起每年租金按照消費者物價指數調整、租
      期三年之條件出租乙方供其經營長虹游泳池使用，甲方並
      無償提供上開土地之長虹游泳池等地上建物及現有供水、
      供電等設施與乙方使用，有關租約內容，另立正式租賃契
      約補充。
   3、於乙方依前條約定履行其義務時，甲方捨棄其就上揭判決
      書對乙方之金錢債權及訴訟費用請求權。
（三）陳綺華與被告丁○○後另行簽訂動產租賃契約書，其中第
      一條「租賃標的」載明：「一、甲方（即陳綺華）土地坐
      落台北市○○區○○段二小段第939地號土地內如附圖（
      即附圖四）所示GJH部分所示面積1652.47平方公尺（499.
      87 坪），出租乙方（即被告）使用。租賃期間，甲方應
      無償提供附圖所示部分土地上之長虹游泳池等地上建物（
      門牌為台北縣新店市○○路臨106之15號）及現有供水、
      供電等設施予乙方使用。二、前項長虹游泳池等地上建物
      及現有供水、供電等設施，乙方於本契約簽訂前原已建蓋
      使用，依判決書所載本應拆除，因依雙方另達成和解之約
      定，該等地上物乙方同意無條件依現況讓與甲方（不含機
      械設備），由甲方在土地租賃期間提供乙方無償使用。」
      ，第二條「租賃期限」載明：「自民國九十四年六月一日
      起至民國九十五年五月三十一日止，共計一年」。
（四）之後，原告於九十五年間與陳綺華簽訂「不動產買賣契約
      書」，其中第一條載明「買賣不動產標示：坐落台北市○
      ○區○○段二小段939、939-1、939-2地號等三筆土地所
      有權，以及地上未辦保存登記之地上建物（含水電設備）
      」
（五）如附圖一所示之甲部分為面積九十五平方公尺土地之空地
      ，係供停車使用，乙部分為面積三百六十九平方公尺土地
      之道路，供長虹游泳池出入聯外所用，A 部分為放置四個
      鐵桶之面積四十三平方公尺土地，為長虹游泳池儲水之用
      ，B 部分設有鋼架鐵棚，係停車場之一部，使用面積為一
      百三十平方公尺，C部分為門牌號碼為台北市文山區○○
      ○○○街一四六巷二十六號之「長虹游泳池」建物（門牌
      號碼原為台北縣新店市○○路臨一零六之十五號），使用
      面積為一千零三平方公尺，D部分為水電設備，使用土地
      面積為十二平方公尺，以上空地、鋼架鐵棚、鐵桶以及水
      電設備與附圖二兩張照片所示之水電設備，均為長虹游泳
      池經營所及範圍。
    以上情事，為兩造所不爭執，並有原告所提出之本院八十八
    年度訴字第八六四號民事判決書（原證四）、陳綺華與被告
    丁○○間所簽訂之和解書（原證五）與不動產租賃契約書（
    原證六）及原告與陳綺華所簽訂之不動產買賣契約書（原證
    七）各一份與照片十四張（原證九）為證，應屬實在，先予
    確認。
六、次按所有人對於無權占有或侵奪其所有物者，得請求返還之
    ，民法第七百六十七條規定甚詳，復按請求返還所有物之訴
    ，應以現在占有該物之人為被告，如非現在占有該物之人，
    縱令所有人之占有係因其人之行為而喪失，所有人亦僅於此
    項行為具備侵權行為之要件時，得向其人請求賠償損害，要
    不得本於物上請求權，對之請求返還所有物，最高法院亦著
    有二十九年上字第一零六一號判例要旨可資參照。又依據最
    高法院六十一年台上字字第一六九五號判例要旨之說明，無
    權占有他人土地，可能獲得相當於租金之利益，為社會通常
    之觀念。因此，本於上述說明，原告主張被告等二人應返還
    如其訴之聲明第一項所示之土地與建物及水電設施等，與給
    付如其聲明第一項所示之不當得利等，則為被告所不承認，
    並以前揭情詞資為抗辯，是本案兩造所爭執者，應為下列事
    項即：
（一）原告是否為如其聲明第一項所示之「長虹游泳池」建物與
      鋼架鐵棚等以及附屬之水電設施等之所有權人？被告丁○
      ○、丙○是否占用如原告聲明第一項所示之土地、建物與
      水電設施？
（二）原告本於所有權人之地位，請求被告返還如其聲明第一項
      所示之土地、建物以及水電設施等，有無理由？
（三）原告主張被告無權占有如其聲明第一項所示之土地，請求
      被告給付如其聲明第一項所示之不當得利，有無理由？如
      有理由，則金額為若干？
七、就原告聲明第一項所示之長虹游泳池等地上建物及水電設施
    等所有權歸屬一事，經查：
（一）被告丁○○於另案訴訟程序中陳稱「長虹游泳池負責人丁
      ○○表示，臨106-15 號長虹游泳池建物七十年時我向人
      購買後來有翻修，建物我個人所有，附圖H部分為停車場
      ，亦為我使用，讓來游泳之人停車用，」（見本院八十八
      年度訴字第八六四號返還無權占有土地事件卷宗之八十九
      年一月十七日勘驗筆錄），又本院八十八年訴字第八六四
      號民事判決業已認定長虹游泳池建物為被告丁○○所有，
      且係無權佔用系爭土地其中如附圖三所示G部分土地，被
      丁○○應拆除上開建物後將該部分土地返還予陳綺華，後
      被告丁○○與陳綺華簽訂和解書，被告丁○○同意將長虹
      游泳池等地上建物與供水供電設備讓與陳綺華，嗣後陳綺
      華又將上開建物與設備讓與原告之情事，前已述及。
（二）另依據系爭租約第一條之約定「一、甲方（即原告）土地
      坐落於台北市○○區○○段二小段第九三九地號土地內如
      附圖GJH部分所示面積1652.47平方公尺（499.87坪），出
      租乙方使用。租賃期間，甲方應無償提供附圖所示G部分
      土地上之長虹游泳池等地上建物（門牌為台北縣新店市○
      ○路臨106之15號）及現有供水、供電等設施予乙方（即
      被告丁○○）使用」，及系爭租約第十條第一項之約定「
      乙方應於租期屆滿或租約終止之次日起三日內自無償使用
      之地上建物騰空遷離，將地上建物、現有供水供電等設施
      ，連同租賃之土地，一併返還甲方」，是本於上開契約文
      義以觀，原告主張供長虹游泳池經營所用之地上建物即如
      其聲明第一項所示之建物與供水供電設施，均為原告所有
      ，應可認定。
（三）至被告丁○○雖辯稱伊並非系爭租約之當事人，然原告主
      張其之後另與被告丁○○簽定系爭租約一事，已提出不動
      產租賃契約書一份為證。被告丁○○雖然否認伊曾授權被
      告丙○簽署上開不動產租賃契約書，亦未與原告間就系爭
      土地有任何租賃關係存在，然查，原告之兄即證人甲○○
      即到庭具結證稱「「是江本人簽好，委託我去的，陳部分
      是由陳的太太丙○持丁○○的印鑑蓋章」、「（為何不是
      陳本人蓋？）丙○說是陳臨時有急事，所以委託她簽。（
      當時有親眼看到丙○蓋陳的印章？）有。她從抽屜拿出來
      ，簽約的地點是在游泳池的二樓辦公室（如何確認是他太
      太？）對方拿出身分證，配偶欄記載是被告，而且我也有
      看身分證號碼，身分證號碼是Ｚ000000000。她表示繼續
      租。」、「（為了本契約，證人是否曾經與陳談過？）見
      面一次，電話聯絡二次。（請當庭辨識在座被告是否即為
      洽談契約者？）是「（請證人說以何電話與被告聯絡？）
      00000000（就是長虹游泳池辦公室電話。）。我都說找陳
      老闆，電話就轉給被告陳。（對方是否有告知他是陳老闆
      丁○○？）是」、「（請證人說明簽訂系爭契約的經過。
      ）原告承買土地鑑界，我與被告陳見面，才知道他是老闆
      ，當場我問他是否要繼續承租？我說明現在土地要過戶，
      問他要不要繼續租，他說當然要租，因為他經營很多年了
      。他說希望租約內容照舊。我電話約好五月五日見面，現
      場他太太說他臨時有急事，委託她簽立契約。（租期及租
      金是否當場談？還是電話裡確認好？）電話中就已經談好
      了。原告把原來的租賃契約影印，改過日期後，就以此份
      簽約。（關於租賃契約，租賃標的第二項？）這是前租約
      援用過來的。這是被告與前手的事情，因為被告要求與前
      手租約相同。」等語，經核與原告所主張之情節相符，是
      原告主張伊與被告丁○○間有系爭租約存在，應屬可採。
（四）綜上，原告主張伊為如其聲明第一項所示之地上建物與水
      電設備之所有權人，應屬有據。
八、復查，被告丁○○為系爭租約之相對人，又系爭租約第七條
    第一項載明「本租賃標的僅限經營長虹游泳池使用，不得供
    作其他非法使用或存放危險物品影響公共安全」，又被告丙
    ○為長虹游泳池之負責人，此有原告所提出之財政部台北市
    國稅局文山稽徵所九十七年一月十日財北國稅文山營業字第
    0970200170號函一份在卷可稽（原證十三），是原告主張被
    告均為如其聲明第一項所示土地、地上建物與水電設備之占
    用人，應非無據。因此，原告本於其為上開土地、地上建物
    與水電設備之所有權人之地位，於系爭租約之租賃期間於九
    十六年四月三十日屆至後，請求被告丁○○返還上開土地與
    建物以及水電設備等，同時被告等二人復未能舉證有何占有
    上開土地與建物以及水電設備之合法權源，是原告前開請求
    ，為有理由，應予准許。
九、又被告等二人既然無權佔用上開土地，則原告主張被告應返
    還相當於租金之不當得利，依據上揭說明，應為有理由。查
    被告所佔用之土地面積共計一千六百五十二平方公尺，與系
    爭租約之租賃標的即一千六百五十二點四七平方公尺面積，
    兩者大致相當，而系爭租約之每月租金為四萬八千元，此據
    原告陳述明確。是原告按照系爭土地申報地價即每平方公尺
    三千零四十元之百分之十計算、請求被告返還相當於租金之
    不當得利即每月四萬一千八百五十元（1652＊3040＊10％＝
    41850），即自九十六年五月一日起至九十六年六月三十日
    為止共計八萬三千七百元，與按照上開金額計算之自起訴狀
    繕本送達被告之翌日起至清償日止按年息百分之五計算之利
    息，與自九十六年七月一日起至被告返還上開土地之日為止
    ，按月給付四萬一千八百五十元，為有理由，應予准許。
十、兩造均陳明願供擔保，請准宣告假執行及免為假執行，經核
    均無不合，爰分別酌定相當之金額准許之。又本案事證已臻
    明確，兩造其餘主張與攻擊防禦方法，經核均與本案判決結
    果無影響，爰不一一審酌，附此敘明。
據上論結，本件原告之訴為有理由，依據民事訴訟法第三百八十
五條第一項前段、第七十八條、第八十五條第一項前段、第三百
九十條第二項、第三百九十二條第二項，判決如主文。
中    華    民    國  九十七  年  十二    月  二十六  日
                  民事第四庭    法  官  匡偉
如對本判決上訴，須於判決送達後二十日內向本院提出上訴狀
以上正本係照原本作成
中    華    民    國  九十七  年  十二    月  二十六  日
                                書記官  陳莉庭


司法院資訊處製作；財團法人民間司法改革基金會備份。
